【裁判字號】    89,訴,587
【裁判日期】    900111
【裁判案由】    履行契約
【裁判全文】
臺灣雲林地方法院民事判決                            八十九年度訴字第五八七號
    原      告  祥成開發股份有限公司
                              .
    法定代理人  甲○○      住台北市○○○路○段二０五號一五０八室
    訴訟代理人  丙○○      住.
    被      告  乙○○      住.
右當事人間請求履行契約事件，本院判決如左：
    主    文
原告之訴駁回
訴訟費用由原告負擔。
    事    實
一、原告方面：
  （一）聲明：被告應給付原告新台幣（下同）六十七萬六千七百九十四元，並自民
        國（下同）八十九年八月二十二日起至清償日止按年息百分之五計算之利息
        。
  （二）陳述：被告於七十四年十一月十一日向原告購買彰化縣芳苑鄉永興區開發中
        之海埔地之魚塭地編號十區十八至二十一號四筆土地，面積計四點五公頃（
        以下簡稱系爭土地）。按系爭契約書第三條附註約定，買賣面積系以實測為
        準，所繳地價多退少補。嗣後經彰化地政單位辦理測量正式編定為彰化縣芳
        苑鄉○○段３１９、３２０、３２２地號之土地，被告並於七十六年間受領
        前揭土地，按面積增加○‧四九五○九八公頃，依前揭條文，被告應再補繳
        六十七萬六千七百九十四元予原告，原告曾向被告催繳，卻未置可否，為此
        提起本訴。
  （三）證據：提出買賣契約書、存證信函、土地登記簿影本各乙份為證。
二、被告方面：
  （一）聲明：如主文所示。
  （二）陳述：被告不否認向原告購買系爭土地，嗣經實際鑑定測量為四‧九九五○
        九八公頃，確實無誤；惟查在取得土地所有權之前，先依約已給付原告定金
        二十二萬五千元及一百六十二萬零四百三十五元等自籌款，合計自籌一百八
        十四萬五千四百三十五元，嗣被告欲將土地轉賣第三人洪明岳之前，為先獲
        登記為所有權人並取得土地所有權狀以便轉賣，乃於七十六年間偕同被告之
        夫丁開春同至被告設在彰化縣之營業所繳交超過四‧五公頃部分之土地價金
        ，經原告之經辦職員收訖，被告乃能取得土地所有權狀，並未積欠價金，被
        告在事隔十餘年後，再為爭執，核屬無據。次查被告付款當時之收據經十餘
        年而遺失，無從提出為證，係屬常情，不應僅以收據之有無保存，逕認為被
        告尚未補繳餘款；雖依契約所載，兩造就價金應多退少補，惟系爭土地在七
        十六年六月十五日已經第一次登記為彰化縣政府所有，關於面積確定知悉後
        ，兩造並依約定價金之百分之七十向銀行貸款，餘百分之三十始為被告之自
        籌款，依當時付款及作業流程，原告係在收受足額之價金，始同意將系爭土
        地辦理移轉登記予被告，亦即，若被告尚未付清，原告絕無交付移轉土地予
        被告之可能。
  （三）提出土地登記謄本為證，並聲請訊問證人丁開春及向台灣土地銀行調取貸款
        資料，並命原告提出本件被告繳交價金之帳簿資料及收款憑據。
    理    由
一、原告主張：被告於七十四年十一月十一日向原告購買系爭土地，面積計四點五公
    頃。按系爭契約書第三條附註約定，買賣面積系以實測為準，所繳地價多退少補
    。嗣後經彰化地政單位辦理測量正式編定為彰化縣芳苑鄉○○段３１９、３２０
    、３２２地號之土地，被告並於七十六年間受領前揭土地，按面積增加○‧四九
    五○九八公頃，依前揭條文，被告應再補繳六十七萬六千七百九十四元予原告，
    原告曾向被告催繳未果等情。
二、被告則以：被告於七十六年間偕同被告之夫丁開春同至被告設在彰化縣之營業所
    繳交超過四‧五公頃部分之土地價金，經原告之經辦職員收訖，被告乃能取得土
    地所有權狀。被告付款當時之收據經十餘年而遺失，無從提出為證，係屬常情，
    向不應僅以收據之有無保存，逕認為被告尚未補繳餘款；雖依契約所載，兩造就
    價金應多退少補，惟原告係在收受足額之價金，始同意將系爭土地辦理移轉登記
    予被告，若被告尚未付清，原告絕無交付移轉土地予被告之可能等語置辯。
三、原告主張：被告於七十四年十一月十一日向原告購買系爭土地。按系爭契約書第
    三條附註約定，買賣面積系以實測為準，所繳地價多退少補。嗣後經彰化地政單
    位辦理測量正式編定為彰化縣芳苑鄉○○段３１９、３２０、３２２地號之土地
    ，被告並於七十六年間受領前揭土地，按面積增加○‧四九五○九八公頃，依前
    揭條文，被告應再補繳六十七萬六千七百九十四元予原告之事實，業據其提出買
    賣契約書、存證信函、土地登記簿影本各乙份為證，被告對此亦未爭執，堪信真
    實。惟被告抗辯稱其已繳付給原告上開應補繳之差額，並以前詞置辯。
四、本件之爭點在於被告已否補繳上開之差額。經查依據兩造簽訂之系爭土地買賣契
    約書第九條規定土地總價之百分之三十為自籌款，百分之七十為由原告代辦之銀
    行貸款，約定如本約第八條（被告如需辦理銀行貸款時，應另立委辦貸款契約書
    予原告代辦，倘因證件不齊無法貸款時，原告應於收到原告方通知後，盡速自籌
    款項，並依規定按時繳付原告）辦理，本件系爭土地業經以被告名義向台灣土地
    銀行辦理貸款之事實，有上開土地登記簿謄本可憑。次查原告陳述稱：系爭土地
    實測後確定面積才辦理過戶（移轉登記），過戶之前有通知補繳尾款（指上開差
    額）等語。又據證人即被告之夫丁開春證稱：在接到原告通知後，其確有偕同被
    告去向原告補繳差額，原告才讓被告辦理移轉登記等語。顯見原告係於系爭土地
    實測後，通知被告補繳差額才辦理移轉登記及代辦銀行貸款。設若原告在被告未
    補繳差額前即可辦理移轉登記及代辦銀行貸款，衡情原告即無須在過戶前急於通
    知被告補繳差額，是故，原告應不可能於被告未補繳差額前即行辦理移轉登記及
    代辦銀行貸款。且其遲至十餘年後，始向被告追繳差額，亦與常情有違。綜上所
    述，原告本於買賣契約之法律關係訴請被告給付系爭土地差額及利息，為無理由
    ，應予駁回。
五、本件判決之事證已明，兩造其餘之攻擊、防禦與本判決不生若何影響，爰不逐一
    論述，附佌敘明。
六、據上論結，原告之訴為無理由，依民事訴訟法七十八條，判決如主文。
中      華      民      國    九十      年      一      月      十一    日
                                       臺灣雲林地方法院民事庭
~B法      官  胡晏彰
右為正本係照原本作成。
如對本判決上訴須於判決送達後二十日內向本院提出上訴狀。（須附繕本）
中      華      民      國    九十      年      一      月      十二    日
~B法院書記官  林順能


司法院資訊處製作；財團法人民間司法改革基金會備份。
